【裁判字號】    92,判,1001
【裁判日期】    920731
【裁判案由】    遺產稅
【裁判全文】
最  高  行  政  法  院  判  決                  九十二年度判字第一○○一號
    上  訴  人  乙○○
    右  一  人
    訴訟代理人  洪鴻隆會計師
    上  訴  人  丙○○
                丁○○
    被 上訴 人  財政部臺北市國稅局
    代  表  人  甲○○
右當事人間因遺產稅事件，上訴人對於中華民國九十一年六月十三日臺北高等行政法
院八十九年度訴字第一六七七號判決，提起上訴，本院判決如左：
    主  文
上訴駁回。
上訴審訴訟費用由上訴人負擔。
    理  由
本件上訴人主張：依遺產及贈與稅法施行細則第十三條及司法院大法官會議釋字第二
二一號解釋意旨，除施行細則第十三條「重病期間」之情況外，上訴人對被繼承人生
前提領之款項，並不負舉證責任。惟被上訴人對於「非重病期間」之本案，要求上訴
人負舉證責任，顯有違上述規定。又民事訴訟法第二百七十七條及行政訴訟法第一百
三十六條之規定，本案被上訴人既主張系爭之現金遺產應併入遺產課稅，即應對此負
舉證責任。原審判決未查於此，徒以肉眼觀察華銀提領鉅額現鈔登記簿中之簽名「杜
淑美」與上訴人乙○○分別於八十六年三月二日暨同年月十八日函復被上訴人之說明
函上字跡暨其九十年九月五日在原審第五法庭當庭書寫「杜淑美」之字跡幾近一致之
情為據，係課以上訴人舉證之責，顯屬不當。
被上訴人則以：上訴人以系爭提領現金係被繼承人於非重病期間所為，而認其自始對
系爭提領現金之用途不負舉證責任，顯有規避稅捐行為，且未對有利於己之事實盡舉
證責任，反誤指原審判決適用法規不當，尚難據為上訴之理由。依司法院釋字第二二
一號解釋意旨，原審法院依據上訴人之起訴理由、答辯人所提證據暨法務部調查局九
十一年二月八日調科貳字第○九一○○○六六四九○號鑑定通知書，歷經多次準備程
序，長達年餘之調查結果，已慎重確認上訴人應就系爭提領現金負用途證明之責，並
已將其理由詳明記載於判決書內，上訴人縱對之有所爭執，仍難謂為不適用法規或適
用法規不當，而據為上訴之理由。又本案既經原審法院闡明上訴人應就系爭提領現金
負用途證明之責，上訴人理應依據舉證責任之法理，就構成課稅要件事實，舉出有利
於己之證明，此乃進行訴訟程序所應為，而上訴人於自始即未能對於有利於己之事實
提示證據證明其主張之事實為真實存在，即上訴人未盡舉證之責任，足使原審對於被
上訴人依法認定本件構成課稅要件事實之確信有所動搖，定必有承擔敗訴之風險，此
亦為證據法則舉證責任分配之法理，上訴人不思如何盡舉證之責任，反指責原審將之
舉證責任委諸於上訴人，顯有倒果為因，混淆視聽之意圖，難謂原審有適用法規不當
之違法等語，資為抗辯。
原審斟酌全辯論意旨及調查證據之結果，以：一、上訴人等之被繼承人杜淑美因肝癌
於八十五年九月三十日在台北榮總病逝，病逝前六個月內曾在台北榮總住院治療四次
，四次住院期間意識清楚，與人溝通、處理事務均無問題，直到八十五年九月二十四
日因發生肝腎症候群症狀後，意識開始變化，由嗜睡逐漸意識不清，而於八十五年九
月三十日病逝等情，為兩造所不爭，並有台北榮總八十六年九月二十二日北總行字
第六五九二號簡便行文表所附杜淑美之「病歷資料公務查詢會簽意見表」及死亡證明
書附原處分卷可稽，自堪信為真實。二、兩造所爭執應否列入現金遺產之二四、九五
五、○○○元，乃杜淑美之華銀石牌分行帳戶，於其死亡前之一個半月，亦即於被繼
承人杜淑美在台北榮總住院期間之八十五年七月十八日【台北榮總八十七年十一月二
十三日（八七）北總行字第○九四五六號書函答復被上訴人略以，上訴人八十五年七
月十八日住院當日並無請假紀錄】遭人密集提領之現金。上訴人等雖主張此為被繼承
人非重病期間處理自己之財產，上訴人等無須負舉證責任云云資為爭議。然具體案件
應稅遺產之有無，仍應依舉證責任分配之法則，分由稅捐稽徵機關或納稅義務人盡舉
證責任，司法院釋字第二二一號復解釋在案。則本案基於下述理由，原審認為上訴人
等應就系爭現金二四、九五五、○○○元負用途證明之責：（一）被上訴人主張系爭
現金提領當日，為被繼承人住院期間，且無請假外出紀錄，復據華銀石牌分行之提領
鉅額現鈔登記簿所載，八十五年七月十八日提領人之簽名並非杜淑美所為，而以現金
方式提領，有違常情，另被上訴人曾以八十八年十一月二十日財北國稅法字第八八○
四七三四○號函，請上訴人等提示其所主張該現金係杜淑美用於支付醫療費用及償還
私人借款之相關證明資料供核，惟因未獲提示，致無從審酌，遂將該筆現金併入遺產
總額課稅等語。嗣被上訴人訴訟代理人於九十年十月二十五日原審行言詞辯論時，主
張：「本件被繼承人生前提領系爭款項，上訴人乙○○雖主張對資金來源及流向均不
知情，惟查該筆款項係來自於被繼承人出售其世豐螺絲廠股份有限公司股份所得，上
訴人乙○○為該公司之負責人，系爭款項資金來源經查係來自於被繼承人之母親杜廖
麗卿在八十五年七月十八日轉帳存入，並於同日分別四次密集提領鉅額現鈔，經查八
十五年七月十八日之取款條上字跡與上訴人乙○○分別於八十六年三月二日及同年月
二十八日函復被上訴人之說明函上字跡完全一致，有華銀石牌分行九十年十月十一日
（９０）華石存字第四九號函所附取款憑條、存摺及前開說明函影本可稽，可證上訴
人乙○○對系爭款項之來源、用途不但知情，而且參與系爭款項之提領，其諉稱不知
顯係卸責矯飾，企圖隱匿事實，不足採信。被上訴人依據遺產及贈與稅法第一條（並
非依據上訴人所述遺產及贈與稅法施行細則第十三條）規定，將系爭款項併入遺產總
額課稅，尚無不合。」等語。查上訴人乙○○既為世豐公司之負責人，且為被繼承人
杜淑美之配偶，則其主張對其公司之股份轉讓，且係其配偶轉讓公司股份所得之現金
流向全不知情，衡諸生活經驗法則，尚難採信。再者，依上訴人乙○○於八十六年三
月二十八日致被上訴人說明函，略以：「主旨：關於杜淑美售世豐公司股份之資金流
向。說明：自從杜淑美經診斷罹患肝癌以後，即千方百計尋求世界名醫及大陸偏方，
所費甚鉅，每日花費數萬乃至數拾萬，至其往生日，共計花費兩仟多萬，全數來自售
股所得。」等語，非惟可證明上訴人乙○○對系爭售股所得之現金流向知情，且系爭
現金係於八十五年七月十八日同一天分四次密集提領，如為醫藥支出，衡諸常情，應
無一次提領二四、九五五、○○○元鉅額現鈔之必要，況自提領日八十五年七月十八
日至同年九月三十日杜淑美死亡日，其間僅一個半月，亦無可能將鉅額現金二四、九
五五、○○○元花費殆盡而上訴人乙○○均未加以聞問之理。上訴人於八十九年十月
十二日起訴時主張「被繼承人生前係任職於世豐螺絲廠股份有限公司，擔任經理職務
，患病期間前往領錢，均邀請公司同仁開車前往，領錢後均由同仁代為提拿」云云，
經原審於九十一年三月十三日、同年四月二十四日行準備程序時兩次諭知上訴人乙○
○提供八十五年間任職於世豐公司之職員名冊，惟上訴人乙○○僅於九十一年四月八
日補充理由略以：「．．經向世豐螺絲公司現職人員查詢結果，皆無陪同被繼承人杜
淑美至銀行提款之印象，且八十五年間任職於該公司之職員，亦多人移居國外，無法
予以查詢。又在查詢中，曾論及亦可能前來探視之親友、同學陪同被繼承人杜淑美前
往提領．．是以親友、同學探視時，陪同前往提領，亦非不可能．．」云云，仍未依
示提供八十五年間任職於世豐公司之職員名冊，顯見上訴人乙○○上開主張，為卸責
之飾詞，委無可採。是被上訴人主張上訴人乙○○對系爭現金之來源、用途不但知情
，且參與系爭款項之提領及隱匿該現金等情，並提出華銀石牌分行九十年十月十一日
（９０）華石存字第四九號函所附取款憑條、存摺，以及上訴人乙○○於八十六年三
月二日及同年月二十八日函復被上訴人之說明函影本佐參，可證被上訴人所言非虛。
（二）原審於九十一年一月二十九日以（九一）院百日股八九訴○一六七七字第○一
六七二號函請法務部調查局，就華銀提領鉅額現鈔登記簿中「提領人姓名欄」之簽名
「杜淑美」，鑑定究為杜淑美本人、乙○○或他人之筆跡。嗣法務部調查局於九十一
年二月八日以調科貳字第○九一○○○六六四九○號鑑定通知書，答復原審略以：「
送鑑資料及分類：一、華南商業銀行提領鉅額現鈔登記簿乙冊；其內提領日期為7.
18.、存戶戶名為杜淑美者『提領人姓名欄』內之『杜淑美』簽名編為甲類鑑定資料。
二、杜淑美之2.3.華南商業銀行印鑑卡乙份、2.15.華僑銀行印鑑卡乙份、2.
華僑銀行切結書乙份、2.14.華僑銀行存戶印鑑掛失申請書乙份；其上杜淑美簽名字
跡編為乙類鑑定資料。三、乙○○之2.3.華南商業銀行印鑑卡乙份、2.15.華僑銀
行印鑑卡乙份、6.8.華僑銀行保證書乙份、2.14.華僑銀行存戶印鑑掛失申請書乙
份、3.20.及3.致財政部台北市國稅局函各乙份、9.5.當庭書寫字跡乙紙；其
上乙○○所書字跡編為丙類鑑定資料。」、「鑑定方法：照相放大、特徵分析、歸納
比對」、「鑑定結果：一、甲類簽名與乙類簽名筆劃特徵不符，研判應非出於同一人
手筆。二、有關甲、丙類字跡之異同，憑現有資料尚難認定；請提供乙○○於八十四
、五年間平日所寫與『杜』、『淑』、『美』三字相關筆劃之筆跡資料原本多件（例
如：筆記、通訊錄、書信、契約、帳冊等，如有橫式書寫者尤佳），俾利鑑析。」等
語。由上開鑑定結果可知，被上訴人主張系爭現金並非被繼承人杜淑美本人提領乙節
，堪認為真。原審復於九十一年三月十三日行準備程序時提示該鑑定通知書予上訴人
乙○○，上訴人乙○○對該鑑定結果表示並無意見。另原審於九十一年三月十三日、
同年四月二十四日行準備程序時，兩次諭知上訴人乙○○提供其於八十四、五年間平
日書寫之筆記、通訊錄、書信、契約、帳冊原本（以橫式尤佳）等相關資料供審理參
考，惟上訴人乙○○僅於九十一年四月八日以補充理由狀檢附其所自稱與客戶洽談之
本人簽稿件影本三張，該稿件大多以英文書寫，且字跡潦草，是否為上訴人乙○○所
書寫，已屬有疑。但以該杜淑美於華銀石牌分行之第000000000000號帳
戶取款憑條領出之款項，非杜淑美所自為係屬事實，則綜觀上訴人乙○○配合調查情
形，並且經以肉眼觀察華銀提領鉅額現鈔登記簿（提領日期：八十五年七月十八日，
存戶戶名：杜淑美）中「提領人姓名欄」之簽名「杜淑美」，與上訴人乙○○八十六
年三月二日及同年月二十八日函復被上訴人之說明函上字跡暨其九十年九月五日在原
審第五法庭當庭書寫「杜淑美」之字跡幾近一致之情，系爭杜淑美存戶提領款項委實
為上訴人乙○○所為，是上訴人乙○○應就系爭現金二四、九五五、○○○元負用途
證明之責，彰彰明甚。（三）按「除本法有規定者外，民事訴訟法第二百七十七條之
規定於本節準用之。」、「當事人主張有利於己之事實者，就其事實有舉證之責任。
但法律別有規定，或依其情形顯失公平者，不在此限。」分別為行政訴訟法第一百三
十六條及民事訴訟法第二百七十七條所規定。本件縱認被上訴人就系爭現金遺產之存
在負有舉證責任；惟如前述，被上訴人已主張上訴人乙○○對系爭現金之來源、用途
不但知情，且參與系爭款項之提領及隱匿該現金等情，並提出華銀石牌分行九十年十
月十一日（９０）華石存字第四九號函所附取款憑條、存摺，及上訴人乙○○於八十
六年三月二日及同年月二十八日函復被上訴人之說明函影本為證；而本案經送請法務
部調查局鑑定結果，亦證實系爭現金之提領非被繼承人杜淑美所自為；按稅捐稽徵機
關雖依職權調查原則而進行租稅稽徵程序，惟有關課稅要件事實，多發生於納稅義務
人所得支配之範圍，稅捐稽徵機關掌握困難，為貫徹公平合法課稅之目的，即須課納
稅義務人協力義務，本件依其情形，由上訴人乙○○就系爭現金二四、九五五、○○
○元負用途證明之責，徵諸前開規定，應屬較為公平，且較符合遺產及贈與稅法第一
條規定及司法院釋字第二二一號解釋意旨。（四）上訴人所舉被上訴人九十年八月二
十八日財北國稅審二字第九○○二九三七○號函修正發布之「財政部台北市國稅局審
理被繼承人生前『提領金融機構存款』『舉債』『處分財產』計課遺產稅及違章認定
原則」，僅為被上訴人內部作業規定，不能拘束原審依法所為之判斷。二、被繼承人
杜淑美於華銀石牌分行戶頭既係由上訴人乙○○於八十五年七月十八日利用其名義而
為提款行為，自不足以證明係被繼承人杜淑美於死亡前一定期間內處分其財產，且上
訴人乙○○亦未舉證證明系爭提領現金二四、九五五、○○○元之用途，被上訴人因
而未准其自遺產總額中扣除並免徵遺產稅，即無違誤。綜上所述，上訴人起訴意旨均
無可採。本件課稅及罰鍰處分，徵諸首揭規定，洵無違誤。因將原決定及原處分均予
維持，駁回上訴人之訴，核無違誤。上訴論旨，主張系爭提領現金二四、九五五、○
○○元乃被繼承人非重病期間處理自己之財產，上訴人等無須負舉證責任云云，業經
上訴人於原審提出，經原判決詳述理由所不採。上訴人仍執前詞，指摘原判決違誤，
求予廢棄，難認有理由，應予駁回。又本件原判決已詳予調查事實及證據，並無違背
證據法則及經驗法則，上訴意旨請求將系爭提領現金二四、九五五、○○○元「提領
人姓名欄」之簽名「杜淑美」送調查局鑑定是否為陳德麟筆跡，核無必要，併予指明
。
據上論結，本件上訴為無理由，爰依行政訴訟法第二百五十五條第一項、第九十八條
第三項前段，判決如主文。
中    華    民    國    九十二      年      七        月      三十一    日
                    最 高 行 政 法 院  第 二 庭
                                審 判 長 法  官      陳  石  獅
                                         法  官      吳  錦  龍
                                         法  官      彭  鳳  至
                                         法  官      高  啟  燦
                                         法  官      黃  合  文
右  正  本  證  明  與  原  本  無  異
                                         法院書記官  王  福  瀛
中    華    民    國    九十二      年      八        月      十一      日


司法院資訊處製作；財團法人民間司法改革基金會備份。
